ACORDAO-COMPLETO-2350667

ACÓRDÃO 973/2019 ATA 14/2019 - PLENÁRIO

VISTO, relatado e discutido o acompanhamento relativo ao 2º quadrimestre de 2018 do cumprimento das determinações previstas em dispositivos legais que dispõem sobre os relatórios de gestão fiscal; 
ACORDAM os ministros do Tribunal de Contas da União, reunidos em sessão extraordinária do Plenário, diante das razões expostas pela relatora, e com fundamento no art. 7º da Resolução/TCU 265/2014 e no art. 169, inciso V, do Regimento Interno, em:
9.1. considerar atendidas, pelos poderes e órgãos relacionados no art. 20 da Lei Complementar 101/2000, as exigências de publicação, disponibilização no Sistema de Informações Contábeis e Fiscais do Setor Público Brasileiro e encaminhamento ao TCU dos relatórios de gestão fiscal referentes ao 2º quadrimestre de 2018, definidas nos arts. 54 e 55 daquele diploma legal, no art. 5º, inciso I, da Lei 10.028/2000 (Lei de Crimes Fiscais) e no art. 136 da Lei 13.473/2017 (LDO 2018) ;
9.2. considerar cumpridos, pelos referidos entes, no quadrimestre avaliado, os limites prudencial e máximo de despesa com pessoal, com a ressalva de que foram considerados como limites dos órgãos da Justiça do Trabalho aqueles fixados no Ato Conjunto TST/CSJT 12/2015, cujo mérito ainda não foi apreciado por este Tribunal; 
9.3. considerar o nível da dívida consolidada líquida da União de 392,8% da receita corrente líquida, relativo ao 2º quadrimestre de 2018, incompatível com o limite de 350% estabelecido pelo Projeto de Resolução do Senado 84/2007;
9.4. considerar o nível da dívida mobiliária da União de 719,4% da receita corrente líquida, referente ao 2º quadrimestre de 2018, incompatível com o limite de 650% estabelecido pelo Projeto de Lei da Câmara 54/2009;
9.5. considerar atendidos os limites previstos na Resolução do Senado Federal 48/2007 para o montante de operações de crédito contraídas e de garantias concedidas pela União;
9.6. considerar cumprida a determinação do subitem 9.4 do Acórdão 553/2017-TCU-Plenário quanto à publicação e ao envio ao TCU dos demonstrativos dos limites de despesa com pessoal atinentes ao 2º quadrimestre de 2018;
9.7. dar ciência à Secretaria do Tesouro Nacional a respeito da necessidade de, doravante, atualizar tempestivamente os saldos dos contratos garantidos, na forma dos arts. 48, caput, e 50, inciso II, da Lei Complementar 101/2000, a fim de que os registros constantes do Siafi reflitam com fidedignidade os saldos das garantias e das contragarantias da União e de que seja evitada a repetição de ocorrências de diferença entre os valores registrados naquele sistema e os publicados nos relatórios de gestão fiscal; 
9.8. enviar cópia desta deliberação à Comissão Mista de Planos, Orçamentos Públicos e Fiscalização do Congresso Nacional, à Secretaria do Tesouro Nacional e à Secretaria de Orçamento Federal; e
9.9. arquivar os presentes autos.

Acompanhamento relativo ao 2º quadrimestre de 2018 do cumprimento das determinações previstas em dispositivos legais que dispõem sobre os relatórios de gestão fiscal.

Câmara dos Deputados, Conselho da Justiça Federal, Conselho Nacional de Justiça, Defensoria Pública da União, órgãos da Justiça Eleitoral, da Justiça Federal, da Justiça Militar e da Justiça do Trabalho, Ministério Público Federal, Presidência da República, Senado Federal, Superior Tribunal de Justiça, Supremo Tribunal Federal, Tribunal de Contas da União e Tribunal de Justiça do Distrito Federal e dos Territórios.

3. Interessado: Tribunal de Contas da União.

13.1. Ministros presentes: José Mucio Monteiro (Presidente), Walton Alencar Rodrigues, Benjamin Zymler, Augusto Nardes, Aroldo Cedraz, Raimundo Carreiro, Ana Arraes (Relatora), Bruno Dantas e Vital do Rêgo.
13.2. Ministros-Substitutos presentes: Augusto Sherman Cavalcanti, Marcos Bemquerer Costa, André Luís de Carvalho e Weder de Oliveira.

ANA ARRAES

Adoto como relatório desta deliberação o trabalho produzido na Secretaria de Macroavaliação Governamental - Semag, cuja proposta de encaminhamento foi acolhida pelos dirigentes daquela unidade técnica (peças 77/9) :
“I.	INTRODUÇÃO
1.	A Lei de Responsabilidade Fiscal (LRF) determina que o Relatório de Gestão Fiscal (RGF) deve ser emitido pelos titulares dos Poderes e órgãos autônomos da União, publicado quadrimestralmente e disponibilizado ao acesso público, inclusive em meios eletrônicos, até trinta dias após o encerramento do período a que corresponder. Prazo esse que, para o 2º quadrimestre, encerra-se em 30 de setembro.
2.	Nesse sentido, os presentes autos versam sobre o acompanhamento das publicações e do envio a esta Corte de Contas dos RGFs concernentes ao 2º quadrimestre de 2018 pelos titulares dos Poderes e órgãos da esfera federal, nos termos dos arts. 54 e 55 da LRF e do inciso I do art. 5º da Lei 10.028/2000 (Lei de Crimes Fiscais) , bem como sobre a análise do conteúdo neles divulgado, nos termos do art. 136 da Lei 13.473/2017, a Lei de Diretrizes Orçamentárias (LDO) para 2018.
II.	PUBLICAÇÃO E ENVIO DOS RELATÓRIOS DE GESTÃO FISCAL
3.	Os Relatórios de Gestão Fiscal referentes ao 2º quadrimestre de 2018 foram publicados e encaminhados a este Tribunal pelos Poderes e órgãos públicos federais relacionados no art. 20 da Lei de Responsabilidade Fiscal, cumprindo a determinação contida no inciso I do art. 5º da Lei 10.028/2000. As informações relativas às datas e instrumentos das publicações, bem como as eventuais republicações dos Relatórios de Gestão Fiscal constam do Anexo I deste relatório.
4.	Todos os órgãos publicaram seus respectivos relatórios dentro do prazo legal, em obediência ao disposto no § 2º do art. 55 da Lei de Responsabilidade Fiscal, que determina que o RGF seja publicado até trinta dias após o encerramento do período a que corresponder, ou seja, para o 2º quadrimestre de 2018, até 30 de setembro do mesmo exercício.
III.	RECEITA CORRENTE LÍQUIDA
5.	A Receita Corrente Líquida (RCL) é o denominador comum de vários limites da Lei de Responsabilidade Fiscal. Em relação a ela são calculados os percentuais de despesas com pessoal, de operações de crédito, de garantias e contragarantias e da dívida consolidada.
6.	No contexto da verificação da RCL, podem ocorrer desdobramentos como corte de pessoal, de serviços terceirizados ou a necessidade de redução de outras despesas correntes. Portanto, é de fundamental importância a precisa identificação de seu montante.
7.	Em 20/9/2018, a Secretaria do Tesouro Nacional (STN) publicou a Portaria 637, do dia anterior, divulgando o Demonstrativo da Receita Corrente Líquida do 2º quadrimestre de 2018. Conforme esse demonstrativo, a RCL, no período de setembro/2017 a agosto/2018, atingiu o montante de R$ 770,4 bilhões, apresentando um acréscimo nominal de 5,5% em relação ao 2º quadrimestre de 2017, cujo montante foi de R$ 730,5 bilhões.
8.	Na verificação dos valores publicados, efetuou-se o cálculo da receita corrente líquida aplicando-se a metodologia divulgada na Portaria STN 637/2018 e constatou-se uma divergência nas deduções da receita bruta, especificamente nos grupos de dedução ‘Contr. p/ Custeio Pensões Militares’ e ‘Contribuição p/ PIS/PASEP’.
9.	Mediante contato com a Gerência de Informações Contábeis da CCONT/STN, esclareceu-se que as divergências se referem a novos códigos de natureza de receita criados por intermédio da Portaria SEAFI-SOF 5.071/2018, que promoveu revisão na classificação orçamentária das receitas da União.
10.	Diante do esclarecimento prestado, concluiu-se que a metodologia divulgada pela STN não contempla os novos códigos de receita criados, razão pela qual orientou-se a Gerência de Informações Contábeis da CCONT/STN que atualize a metodologia de cálculo da receita corrente líquida a ser divulgada na próxima publicação do Demonstrativo da Receita Corrente Líquida. Na mesma oportunidade, a STN se comprometeu a retificar a metodologia de cálculo utilizada no Demonstrativo da Receita Corrente Líquida divulgado em 20/9/2018, pela Portaria STN 637/2018, referente ao 2º quadrimestre de 2018.
11.	Em tempo, a metodologia de cálculo da RCL divulgada no Demonstrativo da Receita Corrente Líquida do 3º quadrimestre de 2018, publicado por intermédio da Portaria-STN 50, de 23/1/2019 (peça 43) , contempla os novos códigos de natureza de receita criados pela Portaria SEAFI-SOF 5.071/2018.
12.	Há que se providenciar, todavia, a retificação da metodologia de apuração da RCL do 2º quadrimestre de 2018, que integra a Portaria-STN 637/2018. Informada acerca da necessidade de retificação da metodologia publicada no Diário Oficial da União, a GEAFI/CCONT/STN informou, por mensagem eletrônica de 22/2/2019 (peça 44) , que o fará juntamente com a publicação da RCL do 1º quadrimestre de 2019 no DOU, o que será objeto de acompanhamento por esta unidade técnica.
13.	É oportuno destacar, ademais, que a conferência da RCL realizada por ocasião do acompanhamento dos relatórios de gestão fiscal referentes ao 1º quadrimestre de 2018, objeto do processo TC Processo 018.119/2018-2, revelou uma divergência entre os valores divulgados pela STN e os valores calculados pela equipe de auditoria, no grupo de dedução Transferências Constitucionais e Legais.
14.	Constatou-se que a origem da discrepância estava na dedução das ações de governo ‘0E25 - Transferência a Estados, Distrito Federal e Municípios para compensação das exportações - Auxílio financeiro aos Estados’ e ‘00QR - Apoio Financeiro da União aos Entes Federativos que recebem o FPM’. Após análise, entendeu-se que as referidas ações de governo não deveriam ser deduzidas para fins de apuração da Receita Corrente Líquida, por contrariar o entendimento firmado pelo Tribunal de Contas da União no subitem 9.2.1.1 do Acórdão 476/2003-TCU-Plenário (rel. Min. Ubiratan Aguiar) , segundo o qual só devem ser consideradas como transferências da União para outros entes federativos, para fins de apuração da RCL, as repartições de receita decorrentes de disposição constitucional ou legal, com base na alínea a do inciso IV do art. 2º da LRF. O Acórdão 667/2008-TCU-Plenário (rel. Min. Valmir Campelo) confirmou esse entendimento.
15.	Desse modo, por entender que as ações de governo ‘0E25’ e ‘00QR’ não correspondem, para fins de apuração da RCL, a uma repartição de receita, propôs-se ao Tribunal, nos autos do processo TC Processo 018.119/2018-2, referente ao acompanhamento do RGF do 1º quadrimestre de 2018:
g) determinar à STN que, no cálculo da RCL, a partir do exercício de 2018, exclua das deduções referentes às transferências constitucionais e legais, as ações ‘00QR - Apoio Financeiro da União aos Entes Federativos que recebem o FPM’ e ‘0E25 - Transferência a Estados, Distrito Federal e Municípios para compensação das exportações - Auxílio Financeiro aos Estados, ao Distrito Federal e aos Municípios para o Fomentos das Exportações’ e respectivos valores, por não se tratarem de repartição de receita, em cumprimento ao Acórdão 476/2003-TCU-Plenário, fazendo as republicações necessárias e informando-as ao TCU, no prazo de trinta dias contados da ciência do acórdão que vier a ser adotado por este Tribunal;
16.	Em tempo, uma vez que a proposta de determinação acima transcrita ainda não foi apreciada por este Tribunal, a metodologia de cálculo da RCL divulgada juntamente com o Demonstrativo da Receita Corrente Líquida do 2º quadrimestre de 2018, compreende as ações de governo ‘0E25’ e ‘00QR’ entre as transferências constitucionais e legais a serem deduzidas na apuração da RCL.
17.	A tabela seguinte apresenta a evolução da RCL nos últimos quadrimestres, conforme a metodologia mais atualizada da STN.
Tabela 1 – Evolução Analítica da Receita Corrente Líquida por Quadrimestre
 R$ milhões
	Especificação
	3º QD/2015
	1º QD/2016
	2º QD/2016
	3º QD/2016
	1º QD/2017
	2º QD/2017
	3º QD/2017
	1º QD/2018
	2º QD/2018

	Receita Corrente (I) 
	1.282.515
	1.308.249
	1.306.897
	1.360.550
	1.383.570
	1.410.759
	1.407.900
	1.442.654
	1.487.896

	Receita Tributária
	424.675
	427.417
	427.690
	458.723
	469.697
	480.583
	464.984
	479.974
	490.796

	Receita de Contribuições
	688.387
	701.749
	717.043
	729.915
	736.156
	742.146
	799.733
	824.510
	851.800

	Receita Patrimonial
	65.809
	75.641
	79.689
	74.107
	71.503
	70.644
	99.908
	102.939
	118.346

	Receita Agropecuária
	28
	29
	24
	22
	22
	20
	19
	18
	18

	Receita Industrial
	626
	678
	832
	842
	883
	873
	881
	909
	1.057

	Receita de Serviços
	43.886
	45.414
	44.635
	40.478
	37.540
	38.176
	38.325
	39.757
	41.053

	Transferências Correntes
	1.116
	1.153
	1.260
	1.162
	1.233
	1.263
	1.387
	1.490
	1.448

	Receitas Correntes a Classificar
	9.234
	14.035
	6.545
	6.901
	4.317
	6.831
	-34.593
	-35.306
	-39.556

	Outras Receitas Correntes
	48.754
	42.134
	29.180
	48.400
	62.221
	70.222
	37.255
	28.364
	22.933

	Deduções (II) 
	607.992
	607.811
	611.856
	650.620
	665.039
	680.228
	680.646
	699.022
	717.544

	Transf. Constitucionais e Legais
	213.971
	209.119
	207.791
	239.331
	248.600
	256.864
	239.656
	248.650
	259.476

	Contrib. Emp. e Trab. p/ Seg. Social
	325.682
	329.835
	334.920
	341.858
	346.077
	352.008
	361.222
	367.178
	371.275

	Contrib. Plano Seg. Social do Servidor
	11.926
	11.881
	11.960
	12.425
	12.934
	13.559
	13.729
	13.871
	13.784

	Compensação Financeira RGPS/RPPS
	42
	45
	54
	49
	83
	68
	53
	26
	34

	Contr. p/ Custeio Pensões Militares
	2.650
	2.759
	2.726
	2.930
	3.061
	3.262
	3.343
	3.433
	3.519

	Contribuição p/ PIS/Pasep
	53.722
	54.171
	54.405
	54.028
	54.285
	54.466
	62.643
	65.863
	69.456

	Receita Corrente Líquida (III) = (I-II) 
	674.523
	700.439
	695.041
	709.930
	718.531
	730.531
	727.254
	743.632
	770.352

Fontes: Siafi e STN.
18.	O Gráfico 1, abaixo, apresenta a evolução da RCL da União em valores nominais e em valores reais nos últimos doze quadrimestres. Para fins de elaboração dessa série histórica, promoveu-se a atualização dos valores nominais a preços de agosto de 2018, utilizando-se o Índice Nacional de Preços ao Consumidor Amplo (IPCA) divulgado pelo IBGE (https://ww2.ibge.gov.br/home/estatistica/indicadores/ precos/inpc_ipca/defaultseriesHist.shtm; acesso em 20/11/2018) . A RCL do 2º quadrimestre de 2018 foi de R$ 770 bilhões em valores nominais. Nesse mesmo período, essa mesma grandeza, em valores reais, chegou a R$ 786 bilhões, uma vez que os valores mensais da RCL foram individualmente deflacionados para agosto de 2018 e depois somados de forma a compor a RCL deflacionada do período.
19.	Pelo Gráfico 1, observa-se que a RCL da União, em valores nominais, apresenta uma trajetória ascendente, saltando de R$ 642 bilhões no 3º quadrimestre de 2014 até alcançar R$ 770 bilhões no presente período de apuração. Nessa curva percebem-se, porém, suaves retrações da RCL nas apurações do 2º quadrimestre de 2016 (R$ 688 bilhões) e do 3º quadrimestre de 2017 (R$ 727 bilhões) . Ainda em termos nominais, a RCL cresceu 3,6% do 1º quadrimestre de 2018 (R$ 744 bilhões) para o 2º quadrimestre de 2018 (R$ 770 bilhões) .
20.	Em valores reais (preços de agosto de 2018) , observa-se que a RCL, ao contrário da série em valores nominais, possui uma trajetória de queda contínua a partir do último quadrimestre de 2014 até chegar ao valor de R$ 760 bilhões no 2º quadrimestre de 2016. A partir do quadrimestre seguinte, a RCL permanece praticamente estável com pequenas oscilações até alcançar, no 3º quadrimestre de 2017, o valor mínimo de R$ 759 bilhões. A partir de então a curva da RCL passa a ser ascendente, e salta de R$ 768 bilhões no 1º quadrimestre de 2018 para R$ 786 bilhões no 2º quadrimestre de 2018, representando um ganho real de 2,3%.
Gráfico 1 – Receita Corrente Líquida da União
Fonte: STN / IBGE (Série IPCA) .
IV.	SISTEMA DE INFORMAÇÕES CONTÁBEIS E FISCAIS DO SETOR PÚBLICO BRASILEIRO (SICONFI) 
21.	O art. 136 da Lei 13.473/2017 – LDO 2018 – estabeleceu que os titulares dos Poderes e órgãos federais referidos no art. 20 da Lei de Responsabilidade Fiscal disponibilizarão, por meio do Siconfi (Sistema de Informações Contábeis e Fiscais do Setor Público Brasileiro, administrado pela própria Secretaria do Tesouro Nacional) , os respectivos relatórios de gestão fiscal, no prazo de até quarenta dias após o encerramento de cada quadrimestre. A divulgação dos dados pelo Siconfi vem sendo exigida desde a LDO de 2015 (Lei 13.080/2015) . Até o exercício de 2014, as informações foram coletadas pelo SISTN, sistema de coleta oriundo de convênio entre a Caixa Econômica Federal e a STN.
22.	As regras para o recebimento dos dados contábeis, inclusive do RGF, vigentes para o exercício de 2018 estão previstas na Portaria STN 896, de 31/10/2017.
23.	Para o corrente período de apuração, verificou-se, com base em consulta realizada em 19/11/2018 (peça 40) , que todos os órgãos federais enumerados no art. 20 da LRF divulgaram seus RGFs no Siconfi, em cumprimento ao art. 136 da LDO 2018.
V.	DESPESAS COM PESSOAL
24.	Objetivando a visualização geral do cumprimento da LRF, no que diz respeito às despesas com pessoal, com base nos Relatórios de Gestão Fiscal publicados, é apresentado a seguir o sumário correspondente, cujos valores, presentes no Anexo II do presente relatório, foram calculados e conferidos por esta equipe, de forma individualizada, para cada um dos Poderes e órgãos com autonomia administrativa, orçamentária e financeira. A conferência dos valores de despesa com pessoal apresentados pelos órgãos da União é feita por meio de cotejamento de informações extraídas do Tesouro Gerencial, levando-se em consideração os elementos de despesa que compõem o Grupo de Natureza da Despesa (GND) 1 - Pessoal e Encargos Sociais e o elemento de despesa 34 - Terceirizações em Substituição de Servidor ou Empregado Público do GND 3 - Outras Despesas Correntes. A Tabela 2 apresenta as despesas de pessoal consolidadas, conforme informado pelos órgãos.
Tabela 2 – Despesa com Pessoal – 2º Quadrimestre de 2018
Receita Corrente Líquida (RCL) = R$ 770.352.095.045,15 (Portaria-STN 637/2018) 
R$
	Poder / Órgão
	Despesa Líquida com Pessoal1 (DLP) 
	DLP/RCL
	Limite Máximo
	Limite Prudencial2
	Limite Alerta TCU3
	Realizado/ Limite Máximo
	Realizado/ Limite Prudencial
	Realizado/ Limite Alerta TCU

			 (A) 
	 (B) 
	 (95% x B) 
	 (90% x B) 
	 (A/B) 
	 (A/C) 
	 (A/D) 

	1. TOTAL DO PODER EXECUTIVO
	229.012.304.791
	29,728264%
	40,900000%
	38,855000%
	36,810000%
	72,685242%
	76,510781%
	80,761380%

	1.1 Poder Executivo Federal
	215.815.415.055
	28,015166%
	37,900000%
	36,005000%
	34,110000%
	73,918643%
	77,809098%
	82,131825%

	1.2 Outros Órgãos Federais e Transferências a Entes
	13.196.889.736
	1,713098%
	3,000000%
	2,850000%
	2,700000%
	57,103281%
	60,108717%
	63,448090%

	1.2.1 Amapá
	482.366.835
	0,062616%
	0,273000%
	0,259350%
	0,245700%
	22,936414%
	24,143594%
	25,484905%

	1.2.2 Roraima
	213.375.836
	0,027698%
	0,160000%
	0,152000%
	0,144000%
	17,311551%
	18,222686%
	19,235057%

	1.2.3 Distrito Federal (FCDF) 
	10.046.905.090
	1,304197%
	2,200000%
	2,090000%
	1,980000%
	59,281659%
	62,401747%
	65,868510%

	1.2.4 MPDFT4
	613.797.342
	0,079678%
	0,092000%
	0,087400%
	0,082800%
	86,605985%
	91,164195%
	96,228873%

	1.2.5 TJDFT5
	1.840.444.632
	0,238910%
	0,275000%
	0,261250%
	0,247500%
	86,876196%
	91,448627%
	96,529106%

	2. TOTAL DO PODER LEGISLATIVO
	8.242.349.830
	1,069946%
	2,500000%
	2,375000%
	2,250000%
	42,797832%
	45,050349%
	47,553146%

	2.1 Câmara dos Deputados
	3.803.808.547
	0,493775%
	1,210000%
	1,149500%
	1,089000%
	40,807878%
	42,955661%
	45,342087%

	2.2 Senado Federal
	3.027.913.557
	0,393056%
	0,860000%
	0,817000%
	0,774000%
	45,704162%
	48,109645%
	50,782403%

	2.3 Tribunal de Contas da União
	1.410.627.726
	0,183115%
	0,430000%
	0,408500%
	0,387000%
	42,584808%
	44,826114%
	47,316453%

	3. TOTAL DO PODER JUDICIÁRIO
	26.503.511.581
	7,424482%
	6,000000%
	5,700000%
	5,400000%
	123,741373%
	130,254077%
	137,490414%

	3.1 Supremo Tribunal Federal 
	334.062.148
	0,512152%
	0,600000%
	0,570000%
	0,540000%
	85,358745%
	89,851311%
	94,843050%

	3.2 Conselho Nacional de Justiça 
	69.746.607
	38,734845%
	50,000000%
	47,500000%
	45,000000%
	77,469689%
	81,547041%
	86,077433%

	3.3 Superior Tribunal de Justiça
	804.687.274
	0,104457%
	0,223809%
	0,212619%
	0,201428%
	46,672420%
	49,128863%
	51,858244%

	3.4 Justiça Militar
	290.616.789
	0,037725%
	0,080576%
	0,076547%
	0,072518%
	46,819152%
	49,283318%
	52,021280%

	3.5 Justiça Federal
	7.971.192.348
	1,034747%
	1,628936%
	1,547489%
	1,466042%
	63,522854%
	66,866162%
	70,580948%

	3.6 Justiça Eleitoral
	4.123.847.114
	4,519361%
	0,922658%
	0,876525%
	0,830392%
	489,819744%
	515,599730%
	544,244160%

	3.7. Justiça do Trabalho
	12.909.359.301
	1,675774%
	3,053295%
	2,900630%
	2,747966%
	54,884114%
	57,772751%
	60,982348%

	4. TOTAL DO MINISTÉRIO PÚBLICO
	3.945.377.299
	0,512152%
	0,600000%
	0,570000%
	0,540000%
	85,358745%
	89,851311%
	94,843050%

	TOTAL DA UNIÃO
	267.703.543.501
	38,734845%
	50,000000%
	47,500000%
	45,000000%
	77,469689%
	81,547041%
	86,077433%

Fontes: Relatórios de Gestão Fiscal dos Poderes e órgãos federais do 2º quadrimestre de 2018.
Notas:
1 Art. 20 da LRF;
2 Parágrafo único do art. 22 da LRF;
3 Inciso II do § 1º do art. 59 da LRF;
4 Ministério Público do Distrito Federal e Territórios;
5 Tribunal de Justiça do Distrito Federal e dos Territórios.
25.	Dos montantes e percentuais apresentados pelos órgãos (Anexo II) e consolidados, na tabela anterior, tem-se que os limites prudencial (art. 22) , máximo (art. 20) e de alerta vigentes referentes às despesas com pessoal foram cumpridos no 2º quadrimestre de 2018 por todos os órgãos dos três Poderes e pelo Ministério Público da União (MPU) .
26.	A despesa líquida com pessoal da União, em termos nominais, cresceu, em média, 2,4% a cada quadrimestre entre o 2º quadrimestre de 2014 e o 2º quadrimestre de 2018. No período em análise, houve um crescimento de 3,6% em relação ao período anterior. A relação DLP/RCL, parâmetro adotado pela LRF como forma de controle, aumentou do 2º para o 3º quadrimestre de 2017, passando de 33% para 35%. Desde então, essa relação vem se mantendo estável, permanecendo em 35% até o corrente período de apuração.
Gráfico 2 – Relação entre Despesa Líquida de Pessoal da União e a Receita Corrente Líquida
Fontes: Despesas de Pessoal: -Relatórios de Gestão Fiscal dos Poderes e órgãos federais do 2º quadrimestre de 2018 e RCL: STN.
27.	Deve-se salientar que, durante as conferências realizadas nos dispêndios com pessoal, pôde ser observado o cumprimento integral, por parte dos órgãos, do disposto no Acórdão 894/2012-TCU-Plenário, o qual estabeleceu que não deveriam ser computados para fins de contabilização de despesa com pessoal os valores associados a auxílio-creche ou assistência pré-escolar, nem os benefícios não previdenciários previstos no Plano de Seguridade Social do Servidor, atualmente representados por auxílio-natalidade, auxílio-funeral e assistência-saúde, com fulcro no disposto no art. 5º da Lei 9.717/1998, c/c o art. 18 da Lei 8.213/1991 e o art. 185 da Lei 8.112/1990.
28.	Por último, de forma a verificar a acurácia dos gastos com pessoal publicados pelos órgãos, confirmando se estão de fato aderentes à metodologia de cálculo elaborada pela STN, todos os valores foram conferidos, utilizando-se dados extraídos do Tesouro Gerencial, de acordo com a metodologia da STN. Todos os órgãos apresentaram conformidade com essa metodologia.
VI.	DO ENDIVIDAMENTO PÚBLICO
29.	Além de definir os limites para despesa com pessoal e a metodologia para apuração da RCL, a LRF estabelece normas de finanças públicas voltadas para o controle do endividamento público, cujo acompanhamento também é feito por este Tribunal.
30.	Esse controle do endividamento se processa por vários mecanismos, merecendo destaque a previsão do Relatório de Gestão Fiscal, assim como o sistema eletrônico centralizado que deve manter atualizadas as informações detalhadas das dívidas públicas interna e externa da União e de todos os demais entes da Federação – com encargos e condições de contratação, saldos e limites do endividamento – para acompanhamento por parte do cidadão e dos órgãos de controle (art. 32, § 4º, da LRF) .
31.	No exercício de sua competência constitucional, o Senado Federal estabeleceu os limites globais para os montantes de operações de crédito e concessão de garantias por parte da União. Carece de regulamentação, todavia, a fixação dos limites das dívidas consolidada e mobiliária federal, o primeiro de competência do Senado Federal e o segundo, do Congresso Nacional.
32.	Em face disso, a verificação das dívidas consolidada líquida e mobiliária da União realizada nestes autos adota como parâmetro os limites propostos pelo Poder Executivo Federal aos órgãos competentes, na ordem de 350% e 650% da RCL, respectivamente.
33.	A análise ora empreendida tem como base as informações constantes dos demonstrativos das dívidas consolidada e mobiliária, concessão de garantias e operações de crédito, elementos essenciais à avaliação do endividamento público expresso no RGF do 2º quadrimestre de 2018. Tais demonstrativos estão previstos no art. 54 da LRF e devem ser publicados quadrimestralmente de forma a garantir amplo acesso público, bem como o controle pelos órgãos competentes nos termos do art. 59 do mesmo diploma legal.
VII.1.	Dívida Pública
34.	A dívida pública pode ser classificada em mobiliária e contratual, sendo a primeira o principal item da dívida consolidada. É de se registrar que a dívida consolidada não inclui as obrigações existentes entre as administrações diretas da União e seus respectivos fundos, autarquias, fundações e empresas estatais dependentes, ou entre essas entidades da administração indireta.
35.	A dívida mobiliária é apurada em valores brutos, o que justifica a proposição de um limite consideravelmente superior ao aplicado à dívida consolidada líquida, a qual resulta da diferença entre a dívida consolidada bruta e o ativo disponível e haveres financeiros.
36.	O não cumprimento dos limites de endividamento e a falta de medidas saneadoras, nos prazos e condições estabelecidos na LRF e resoluções do Senado, podem sujeitar o chefe do Poder Executivo às punições previstas na legislação citada no art. 73 da LRF.
37.	A Tabela 3 destaca valores constantes do Demonstrativo da Dívida Consolidada Líquida (DCL) da União de 2018, referentes ao 1º e ao 2º quadrimestre do exercício, bem como o montante acumulado ao final do ano anterior.
Tabela 3 – Demonstrativo da Dívida Consolidada Líquida
 (LRF, art. 55, inciso I, alínea "b”) 
                                                                                                                                                                                                                              R$ milhões
	ESPECIFICAÇÃO
	SALDO 2017
	SALDO DO EXERCÍCIO DE 2018

			Até o 1º Quadrim
	Até o 2º Quadrim

	DÍVIDA CONSOLIDADA - DC (I) 
	5.377.513.925
	5.461.391.644
	5.380.567.500

	    Dívida Mobiliária
	5.228.301.369
	5.410.049.340
	5.542.111.472

	    Oper de Equaliz Cambial - Relacionamento TN/BCB (Lei nº 11.803/08) 
	87.381.326
	-4.202.866
	-212.944.895

	    Dívida Contratual
	53.969.444
	46.777.221
	43.912.079

	    Precatórios posteriores a 5.5.2000 (inclusive) 
	232.275
	3.367.029
	1.953.036

	    Dívida Assumida pela União (Lei nº 8.727/93) 
	4.415.709
	2.928.347
	3.080.594

	    Passivos reconhecidos com insuficiência de créditos / recursos
	3.213.801
	2.472.573
	2.455.213

	DEDUÇÕES (II) 
	2.332.078.740
	2.382.126.976
	2.354.975.357

	    Ativo Disponível
	1.043.663.743
	1.049.541.625
	1.071.182.805

	    Haveres Financeiros
	1.315.171.892
	1.367.859.859
	1.324.876.818

	    (-) Restos a Pagar Processados
	-26.756.895
	-35.274.508
	-41.084.266

	DÍVIDA CONSOLIDADA LÍQUIDA (DCL) (III) = (I - II) 
	3.045.435.184
	3.079.264.668
	3.025.592.143

	RECEITA CORRENTE LÍQUIDA - RCL
	727.254.324
	743.632.072
	770.352.095

	% da DM sobre a RCL (I/RCL) 
	718,91%
	727,52%
	719,43%

	% da DCL sobre a RCL (III/RCL) 
	418,76%
	414,08%
	392,75%

  Fonte: Relatório de Gestão Fiscal do Poder Executivo Federal do 2º quadrimestre de 2018.
38.	Os valores da Tabela 3 mostram diminuição de R$ 80,8 bilhões (ou 1,5%) do saldo da Dívida Consolidada quando comparado com o saldo do 1º quadrimestre de 2018. Esse decréscimo decorreu principalmente do aumento da Dívida Mobiliária de R$ 132,1 bilhões e da queda das Operações de Equalização Cambial em R$ 208,7 bilhões. Enquanto isso, a RCL da União, principal parâmetro de avaliação dos indicadores fiscais, passou de R$ 743,6 bilhões para R$ 770,4 bilhões, apresentando crescimento de 3,6% no mesmo período, conforme dados consignados nos registros do presente RGF.
39.	Sob a perspectiva do cumprimento dos limites das Dívidas Mobiliária (650% da RCL) e Consolidada Líquida (350% da RCL) propostos ao Congresso Nacional e ao Senado Federal, respectivamente, pode-se dizer que a União não observou esses parâmetros fiscais no 2º quadrimestre de 2018. O índice relativo à Dívida Mobiliária passa a ser de 719,4% da RCL e o índice relativo à Dívida Consolidada Líquida passa a ser de 392,8% da RCL.
40.	De acordo com o inciso III do § 1º do art. 59 da LRF, os tribunais de contas alertarão os Poderes quando constatarem que os montantes das dívidas consolidadas e mobiliária, das operações de crédito e da concessão de garantia se encontrarem acima de 90% dos respectivos limites. Contudo, em face da não aprovação do projeto de resolução do Senado e do projeto de lei da Câmara dos Deputados que tratam da matéria, não foram aprovados os limites referentes às dívidas consolidada líquida e mobiliária, importantes parâmetros fiscais.
41.	Tanto no caso da dívida mobiliária federal quanto no caso da dívida consolidada líquida foram ultrapassados os percentuais nos termos do art. 2º do Projeto de Lei da Câmara 54/2009 e do art. 3º do Projeto de Resolução do Senado 84/2007, razão pela qual cabe considerar os níveis de endividamento da União incompatíveis com os limites propostos.
Deduções
42.	O saldo total das deduções, referentes aos ativos da União, apresentou queda de 1,1%, ou R$ 27,2 bilhões, devido em grande medida à queda de R$ 91 bilhões em Outros Créditos Bancários e ao crescimento das Aplicações de Fundos Diversos Junto ao Setor Privado, da Dívida Renegociada com os estados e municípios (Lei 9.946/97 e MP 2.185/01) e das disponibilidades do FAT (Fundo de Amparo ao Trabalhador) , respectivamente, nos montantes de R$ 30,2 bilhões, R$ 7,8 bilhões e R$ 6,5 bilhões.
VII.2.	Das Operações de Crédito
43.	O Demonstrativo das Operações de Crédito é outro importante instrumento para acompanhar o endividamento ao longo do exercício. Enquanto a dívida é acompanhada pelo saldo a cada quadrimestre (estoque) , o controle das operações de crédito se dá pelo fluxo das contratações ao longo do exercício em análise.
44.	De acordo com a Resolução do Senado Federal (RSF) 48/2007, o limite para a União contratar operações de crédito é de 60% da RCL por exercício financeiro. Para efeito da apuração do limite das operações de crédito, consideram-se as contratações realizadas em um exercício financeiro, contendo somente valores de fluxos das operações que se acumulam ao longo do ano.
45.	Nesse sentido, é importante frisar que a forma de cálculo da razão entre operações de crédito e RCL confere certa particularidade à evolução desse quociente ao longo do exercício, pois enquanto o numerador (operações de crédito) é resultado das operações realizadas nos meses que integram o quadrimestre de referência, o denominador é composto pelo fluxo de receitas correntes líquidas relativas aos últimos doze meses.
46.	Feita essa contextualização preliminar, apresentam-se a seguir, de forma sintética, as principais informações dos Demonstrativos de Operações de Crédito constantes do RGF do 2º quadrimestre de 2018.
Tabela 4 – Demonstrativo das Operações de Crédito
 (LRF, art. 55, inciso I, alínea "d”) 
R$ milhares
	OPERAÇÕES DE CRÉDITO
	VALOR

		No quadrim
	Até o 2º quadrim

	OPERAÇÕES DE CRÉDITO (I) 
	274.380.745
	686.959.334

	    Mobiliária
	273.747.074
	686.069.803

	        Interna
	273.747.074
	681.122.573

	        Externa
	0
	4.947.230

	     Contratual 
	633.671
	889.531

	         Interna 
	0
	0

	         Externa 
	633.671
	889.531

	APURAÇÃO DO CUMPRIMENTO DOS LIMITES
	VALOR
	% SOBRE

			A RCL

	RECEITA CORRENTE LÍQUIDA – RCL
	770.352.095
	 – 

	OPERAÇÕES VEDADAS (II) 
	–
	 – 

	OUTRAS OPERAÇÕES DEDUZIDAS DO LIMITE (III) 
	598.972.907
	77,75%

	                  Amortização/Refinanciamento do Principal de Dívidas
	597.380.717
	77,55%

	                  Cancelamento de títulos aceitos em leilões de trocas
	0
	0,00%

	                  Aporte Bacen Lei 11.803/2008
	1.592.191
	0,21%

	                  Concessão de Garantias
	0
	0,00%

	TOTAL CONSIDERADO PARA APURAÇÃO DO CUMPRIMENTO DO LIMITE (IV) = (Ia) + (II) – (III) 
	87.986.427
	11,42%

	LIMITE DEFINIDO POR RES DO SENADO PARA AS OPER DE CRÉDITO EXTERNAS E INTERNAS
	462.211.257
	60,00%

Fonte: RGF do Poder Executivo Federal do 2º quadrimestre de 2018.
47.	Conforme evidenciado na Tabela 4, no 2º quadrimestre de 2018, o valor bruto das operações de crédito contratadas ficou em R$ 686,9 bilhões, sendo a quase totalidade referente a operações mobiliárias internas. Foram deduzidos valores no total de R$ 598,9 bilhões a título de amortização e refinanciamento da dívida e de aporte do Bacen. Tendo em vista o limite posto, equivalente a 60% da RCL, a União se manteve abaixo do percentual estabelecido em relação à RCL.
VII.3.	Das Garantias e Contragarantias de Valores
48.	O outro importante mecanismo para controle do potencial endividamento da União diz respeito às garantias concedidas e respectivas contragarantias recebidas.
49.	O art. 9º da RSF 48/2007 fixa o limite de 60% da RCL para o montante das garantias concedidas pela União em operações de crédito externo e interno. Já as contragarantias constituem exigência do § 1º do art. 40 da LRF.
50.	É importante observar que a União poderá conceder garantias desde que os Poderes e órgãos autônomos dos entes beneficiários (estados, Distrito Federal e municípios) comprovem o cumprimento das condicionantes fixadas pela Constituição, pela própria LRF e por resoluções do Senado Federal.
51.	A garantia está condicionada ao oferecimento de contragarantia, em valor igual ou superior ao da garantia a ser concedida, e à adimplência dos Poderes, órgãos e entidades do ente da Federação que a pleitear, relativamente a suas obrigações junto ao garantidor e às entidades por este controladas.
52.	Frise-se que a contragarantia exigida pela União a estado ou município consiste na vinculação de receitas tributárias diretamente arrecadadas e provenientes de transferências constitucionais, com outorga de poderes à União para retê-las e empregar o respectivo valor na liquidação da dívida vencida, por força não apenas do § 1º do art. 40 da LRF, mas do inciso IV e § 4º do art. 167 da Constituição, o que vem sendo observado pela União.
53.	A tabela seguinte reúne os principais saldos acumulados, até o 2º quadrimestre de 2018, dos itens que integram o demonstrativo das garantias concedidas pela União, ao lado das respectivas contragarantias exigidas em valores.
Tabela 5 – Demonstrativo das Garantias e Contragarantias de Valores
 (LRF, arts. 40, § 1º, e 55, inciso I, alínea "c”) 
R$ milhares
	GARANTIAS CONCEDIDAS
	2017
	SALDOS DO EXERCÍCIO DE 2018

	Até o 1º Quadrim
	Até o 2º Quadrim

	AOS ESTADOS (I) 
	175,951,616
	182,528,346
	206,472,608

	AOS MUNICÍPIOS (II) 
	14,968,304
	15,474,980
	17,457,107

	ÀS ENTIDADES CONTROLADAS (III) 
	42,429,013
	40,518,307
	43,818,948

	POR MEIO DE FUNDOS E PROGRAMAS (IV) 
	67,665,880
	46,023,151
	22,862,328

	TOTAL GARANTIAS CONCEDIDAS (V) = (I + II + III + IV) 
	301,014,813
	284,544,784
	290,610,991

	RECEITA CORRENTE LÍQUIDA - RCL (VI) 
	727,254,324
	743,632,072
	770,352,095

	% do TOTAL DAS GARANTIAS sobre a RCL
	41,39%
	38,26%
	37,72%

	LIMITE DEFINIDO POR RESOLUÇÃO DO SENADO FEDERAL - 60%
	436,352,594
	446,179,243
	462,211,257

	LIMITE DE ALERTA (inciso III do §1º do art. 59 da LRF) - (0,9 x 60%) 
	392,717,335
	401,561,319
	415,990,131

	CONTRAGARANTIAS RECEBIDAS
	2017
	SALDOS DO EXERCÍCIO DE 2018

	Até o 1º Quadrim
	Até o 2º Quadrim

	DOS ESTADOS (VII) 
	175.951.616
	182.528.346
	206.472.608

	DOS MUNICÍPIOS (VIII) 
	14.968.304
	15.474.980
	17.457.107

	DAS ENTIDADES CONTROLADAS (IX) 
	30.270.053
	16.239.731
	16.922.529

	EM GARANTIAS POR MEIO DE FUNDOS E PROGRAMAS (X) 
	24.204.223
	0
	0

	TOTAL CONTRAGARANTIAS RECEBIDAS (XI) = (VII + VIII + IX + X) 
	245.394.195
	214.243.057
	240.852.244

    Fonte: RGF do Poder Executivo Federal do 2º quadrimestre de 2018.
54.	No período objeto desta análise, o saldo das garantias concedidas pela União aos estados, municípios, estatais federais e entidades controladas e por meio de fundos e programas passou de R$ 284,5 bilhões até o primeiro quadrimestre de 2018 para R$ 290,6 bilhões até o 2º quadrimestre de 2018, o que representa um acréscimo de 2,1%. Abaixo do limite de 60% da RCL, as garantias atingiram 37,72% da RCL federal, contra 38,26% até o quadrimestre anterior.
55.	Já o saldo das contragarantias totalizou R$ 240,9 bilhões (31,26% da RCL) , o que representa 82,9% das garantias concedidas até o quadrimestre em análise. Foram dispensadas contragarantias no montante de R$ 26,9 bilhões, dos quais R$ 54,3 bilhões (81,5%) referem-se a outras garantias internas concedidas nos termos da LRF, e R$ 12,3 bilhões (18,5%) a dispensa de contragarantias de contratos externos.
56.	O RGF referente ao 2º quadrimestre de 2018, no item 3 - Demonstrativo das Garantias e Contragarantias de Valores evidencia as diferenças de valores entre os demonstrativos elaborados de acordo com a metodologia descrita no Manual de Demonstrativos Fiscais e os valores realizados. Conforme transcrição da Nota Técnica nº 5/2018/GECOD/COSCD/CODIV/SUDIP/STN/MF-DF, de 21/9/2018 no RGF:
‘16. Os relatórios e informações considerados nesta Nota e nos demonstrativos anexos referem-se aos valores e saldos devedores apurados em 31/8/2018. Os valores apresentados no demonstrativo para as Garantias e Contragarantias, Externas e Internas, diferem dos respectivos saldos apresentados no SIAFI, no balancete de agosto de 2018, em virtude de a atualização dos saldos de alguns contratos garantidos terem ocorrido em data posterior ao fechamento do mês em questão. Essa diferença é eliminada no SIAFI através da atualização dos saldos contábeis efetuada por meio de emissão da Nota de Sistema 2018NS001533, com reflexo contábil a partir de 01/09/2018’.
57.	Em vista do procedimento, o valor correto do total das garantias concedidas a operações de crédito é R$ 270,4 bilhões e não R$ 290,6 bilhões, ou seja, uma diferença a menor de R$ 20,2 bilhões. Em termos percentuais, equivale a 35,1% da Receita Corrente Líquida e não aos 37,72% publicados no RFG.
58.	Quanto às contragarantias recebidas o valor correto é R$ 243,5 bilhões e não R$ 240,9 bilhões, com uma diferença a maior de R$ 2,6 bilhões. Em termos percentuais, equivale a 31,61% da Receita Corrente Líquida e não aos 31,26%.
59.	As diferenças apontadas nos dois itens anteriores não ensejam descumprimento dos limites determinados pela LRF e foram devidamente evidenciadas no RGF. No entanto, cumpre determinar à STN que atualize tempestivamente os saldos dos contratos garantidos, para garantir a qualidade da informação contábil registrada no SIAFI.
60.	É de se registrar que, de acordo com notas consignadas no Relatório de Gestão Fiscal do 2º quadrimestre de 2018, referente ao Demonstrativo das Garantias e Contragarantias de Valores, foram assinados contratos de garantias em operações de crédito externo efetuadas pela União no período de referência no montante de US$ 900,75 milhões.
61.	Ademais, no Anexo V - Honra de Aval está consignada a honra de dívidas pela União referentes a contratos de responsabilidade de estados e municípios no montante de R$ 6.884,83 milhões, dos quais R$ 4.826 milhões correspondem a saldo do 1º quadrimestre de 2017 e R$ 2.058,83 milhões ocorreram no 2º quadrimestre de 2018.
62.	É de se ressaltar que, homologada a adesão do estado do Rio de Janeiro ao Regime de Recuperação Fiscal, nos termos da Lei Complementar 159, de 19/5/2017, a União, na condição de garantidora, vem realizando a liquidação dos débitos inadimplidos pelo estado fluminense, sem que haja, contudo, a recuperação imediata dos valores honrados nos termos dos contratos de garantia e da legislação vigente. Controlados em conta gráfica, o débito a ser recuperado com o Rio de Janeiro já alcança o montante de R$ 6,2 bilhões até o 2º quadrimestre de 2018
VII.	ACOMPANHAMENTO DE PROPOSTAS E DE ACÓRDÃOS ANTERIORES
63.	Verificou-se na elaboração desta instrução, que situações que provocaram algumas das propostas de encaminhamento ainda não julgadas em Plenário, relativas ao processo TC Processo 018.119/2018-2 (RGF do 1º quadrimestre de 2018) , de relatoria da Min. Ana Arraes, continuaram a sofrer desdobramentos que merecem ser incluídos no presente acompanhamento. Consequentemente, esse relato é apresentado neste tópico.
VII.1.	Verificação do Cumprimento do Acórdão 553/2017-TCU-Plenário
64.	A análise das despesas de pessoal do 2º quadrimestre de 2015 (TC Processo 026.476/2015-0) , constatou que o Conselho Superior da Justiça do Trabalho, por intermédio do Ato Conjunto TST/CSJT 12/2015, alterou os limites de despesas com pessoal dos órgãos da Justiça do Trabalho, o que, de acordo com a Constituição Federal, é matéria reservada à lei complementar. A Semag, naquela oportunidade, propôs ao Tribunal de Contas da União determinar ao Conselho Superior da Justiça do Trabalho que adotasse medidas com vistas à anulação do referido ato.
65.	A proposta da unidade técnica, no entanto, não foi acolhida pelo Plenário do TCU, que na sessão de 29/3/2017 aprovou o Acórdão 553/2017-TCU-Plenário (relatoria Min. José Múcio Monteiro) , por meio do qual expediu as seguintes determinações:
9.4 determinar aos órgãos do Poder Judiciário referidos no Art. 92 da Constituição Federal, para fins de cumprimento dos arts. 54 e 55 da Lei Complementar 101/2000, que reelaborem e republiquem os relatórios de gestão fiscal, desde o segundo quadrimestre de 2015, e passem a publicar os seguintes, neles registrando em colunas separadas o limite original a que estão sujeitos nos estritos termos do art. 20, §§ 1º e 2º, da mesma lei complementar, bem assim os limites alterados pelos atos administrativos do Conselho Nacional de Justiça e do Conselho Superior da Justiça do Trabalho;
9.5 determinar à Secretaria-Geral de Controle Externo a abertura de processo para verificação e discussão sobre o cumprimento dos limites de despesa de pessoal no âmbito do Poder Judiciário, fixados na forma prescrita na Lei Complementar 101/2000, ouvindo-se os conselhos, tribunais e demais órgãos federais pertinentes, entre eles o Ministério da Fazenda (ao qual compete examinar o cumprimento dos requisitos e restrições a serem observados para a celebração de operações de crédito pela União) ;
66.	As orientações a respeito do cumprimento da determinação constante do subitem 9.4 do Acórdão 553/2017-TCU-Plenário, para o corrente período de apuração, foram encaminhadas pela Semag em 17/9/2018 (peça 42) , com autorização do ministro-relator (peça 107 do TC Processo 026.476/2015-0) , acompanhadas do modelo denominado ‘Demonstrativo dos Limites de Despesa com Pessoal em Cumprimento ao Acórdão 553/2017-TCU-Plenário. Item 9.4’ que, desde o 3º quadrimestre de 2017, vem sendo elaborado e publicado junto com o Relatório de Gestão Fiscal.
67.	No 2º quadrimestre de 2018, todos os 63 órgãos compreendidos no limite de despesa com pessoal do Poder Judiciário encaminharam e publicaram o ‘Demonstrativo dos Limites de Despesa com Pessoal em Cumprimento ao Acórdão 553/2017-TCU-Plenário. Item 9.4’.
68.	A análise dos demonstrativos dos limites de despesa com pessoal foi feita de modo similar à realizada nos quadrimestres anteriores, vale dizer, compilando as informações recebidas em um demonstrativo consolidado, que, além de reunir os limites de despesa de pessoal divulgados, evidencia os órgãos que, no corrente período de apuração, apresentam limite de gasto com pessoal superior a um dos parâmetros de acompanhamento definidos na Lei de Responsabilidade Fiscal (limites máximo, prudencial ou de alerta) . O mencionado demonstrativo encontra-se no Anexo III a este relatório.
69.	O exame realizado considera tanto os limites originalmente definidos segundo os critérios estabelecidos pela Lei Complementar 101/2000, quanto aqueles resultantes das alterações promovidas por atos do Conselho Nacional de Justiça e da Justiça do Trabalho.
70.	Cabe ressaltar que, dada a sua relevância para uma ação planejada e transparente da gestão fiscal, considerou-se também, na referida análise, os limites históricos de despesa com pessoal, considerados esses como aqueles não mais vigentes. Nesse sentido, propõe-se informar os achados relevantes aos dirigentes máximos dos respectivos órgãos.
71.	Observando o Anexo III, onde encontram-se discriminados os percentuais dos limites de despesa com pessoal em relação aos limites fixados pela LRF ou pelas Resoluções do Conselho Nacional de Justiça (CNJ) , merecem destaque aqueles apresentados pelo Conselho Nacional de Justiça, pelo Tribunal Regional Federal da 4ª Região (TRF 04) e pelo Tribunal Regional do Trabalho da 18ª Região (TRT 18) .
72.	Tomando por referência a despesa líquida com pessoal (DLP) do Conselho Nacional de Justiça no 2º quadrimestre de 2018, verifica-se que esse Conselho extrapolou os limites máximos fixados pelas Resoluções-CNJ 5/2005 (150,9%) e 26/2006 (150,9%) , conforme a Tabela 6 abaixo. No entanto, não houve consequências, pois o Conselho, prevendo um significativo aumento de gastos, editou Resolução, em agosto de 2013, quase triplicando o limite que havia estabelecido inicialmente para si próprio.
73.	Interessante observar, ainda, que a despesa de pessoal do CNJ poderia ser incorporada à do Supremo Tribunal Federal, sem que essa Suprema Corte incorresse em descumprimento de quaisquer dos limites previstos na legislação fiscal vigente.
Tabela 6 – DLP/RCL em Relação aos Limites – Tribunais Superiores\1 e CNJ
2º Quadrimestre de 2018
	ÓRGÃO
	DLP (R$) \2
	DLP/RCL (I) \3
	LIMITES
	PERCENTUAL EM RELAÇÃO AOS LIMITES

				LRF (II) 
	Res CNJ 5/2005 / Port STF 82/2005 (III) 
	Res CNJ 26/2006 / Port STF 82/2005 (IV) 
	Res CNJ 177/2013 / Port STF 82/2005 (V) 
	 (I) / (II) 
	 (I) / (III) 
	 (I) / (IV) 
	 (I) / (V) 

	STF
	334.062.148,21
	0,043365%
	0,073800%
	0,073726%
	0,073726%
	0,073726%
	58,8%
	58,8%
	58,8%
	58,8%

	CNJ
	69.746.606,62
	0,009054%
	N/A
	0,006000%
	0,006000%
	0,017000%
	N/A
	150,9%
	150,9%
	53,3%

	STJ
	804.687.274,30
	0,104457%
	0,224450%
	0,224276%
	0,224226%
	0,223809%
	46,5%
	46,6%
	46,6%
	46,7%

	STM
	290.616.789,05
	0,037725%
	0,101900%
	0,101798%
	0,080726%
	0,080576%
	37,0%
	37,1%
	46,7%
	46,8%

\1 Exceto Tribunal Superior Eleitoral e Tribunal Superior do Trabalho;
\2 DLP = Despesa Líquida com Pessoal;
\3 RCL do 2º quadrimestre de 2018 de R$ 770.352.095.045 publicada pela Portaria-STN 637, de 19/9/2018;
\4 N/A = NÃO SE APLICA em razão de o Conselho Nacional de Justiça ter sido criado após a edição da Lei de Responsabilidade Fiscal.
74.	Já o Tribunal Regional Federal da 4ª Região (TRF 04) , tomando sua despesa de pessoal apurada no 2º quadrimestre de 2018, ultrapassou o limite de alerta previsto no art. 59, § 1º, inciso II, da LRF, definido como 90% do limite máximo fixado pela LRF (90,9%) e pela Resolução-CNJ 5/2005 (91,0%) , conforme evidenciado na Tabela 7.
Tabela 7 – DLP/RCL em Relação aos Limites – Justiça Federal
2º Quadrimestre de 2018
	ÓRGÃO
	DLP (R$) \1
	DLP/RCL (I) \2
	LIMITES
	PERCENTUAL EM RELAÇÃO AOS LIMITES

				LRF (II) 
	Res CNJ 5/2005 (III) 
	Res CNJ 26/2006 / Res CJF 1/2012 (IV) 
	Res CNJ 177/2013 / Res CJF 250/2013 (V) 
	 (I) / (II) 
	 (I) / (III) 
	 (I) / (IV) 
	 (I) / (V) 

	CJF
	55.988.446,71
	0,007268%
	0,018089%
	0,018071%
	0,024685%
	0,024639%
	40,2%
	40,2%
	29,4%
	29,5%

	TRF 1
	2.250.252.381,20
	0,292107%
	0,335792%
	0,335465%
	0,458245%
	0,457394%
	87,0%
	87,1%
	63,7%
	63,9%

	TRF 2
	1.277.522.932,67
	0,165836%
	0,188508%
	0,188324%
	0,257251%
	0,256773%
	88,0%
	88,1%
	64,5%
	64,6%

	TRF 3
	1.798.408.710,90
	0,233453%
	0,260964%
	0,260710%
	0,356130%
	0,355468%
	89,5%
	89,5%
	65,6%
	65,7%

	TRF 4
	1.571.960.961,02
	0,204057%
	0,224524%
	0,224305%
	0,306402%
	0,305833%
	90,9%
	91,0%
	66,6%
	66,7%

	TRF 5
	1.017.058.915,06
	0,132025%
	0,167993%
	0,167829%
	0,229255%
	0,228829%
	78,6%
	78,7%
	57,6%
	57,7%

\1 DLP = Despesa Líquida com Pessoal;
\2 RCL do 2º quadrimestre de 2018 de R$ 770.352.095.045 publicada pela Portaria-STN 637, de 19/9/2018.
75.	O Tribunal Regional do Trabalho da 18ª Região (TRT 18) , por sua vez, apresenta situação digna de relato. Os gastos com pessoal desse órgão realizados no 2º quadrimestre de 2018 conformam-se aos limites originalmente fixados pela LRF e pela Res. CNJ 5/2005/Ato SEOF.GDGCA.GP.TST 239/2005. Observa-se, porém, que o TRT 18 perde a situação de enquadramento ao se considerar os limites fixados pela Res. CNJ 26/2006/Ato Conjunto TST/CSJT 1/2007 e pela Res. CNJ 177/2013/Ato Conjunto TST/CSJT 30/2013.
76.	Com efeito, observa-se pela Tabela 8 abaixo que o TRT 18 ultrapassou o limite prudencial previsto no parágrafo único do art. 22 da LRF, definido como 95% do limite máximo fixado pela Res. CNJ 26/2006/Ato Conjunto TST/CSJT 1/2007 (98,8%) e pela Res. CNJ 177/2013/Ato Conjunto TST/CSJT 30/2013 (99,0%) . Ambos os normativos foram excepcionalmente aceitos por este Tribunal.
Tabela 8 – DLP/RCL em Relação aos Limites – Justiça do Trabalho
2º Quadrimestre de 2018
	ÓRGÃO
	DLP (R$) \1
	DLP/RCL (I) \2
	LIMITES
	PERCENTUAL EM RELAÇÃO AOS LIMITES

				LRF (II) 
	RES CNJ 5/2005 (III) \3
	RES CNJ 26/2006 (IV) \4
	RES CNJ 177/2013 (V) \5
	ATO CONJ TST/CSJT 12/2015 (VI) 
	 (I) / (II) 
	 (I) / (III) 
	 (I) / (IV) 
	 (I) / (V) 
	 (I) / (VI) 

	TST
	534.368.804,52
	0,069367%
	0,206935%
	0,206896%
	0,182102%
	0,181764%
	0,181764%
	33,5%
	33,5%
	38,1%
	38,2%
	38,2%

	TRT 1
	1.161.451.960,12
	0,150769%
	0,372658%
	0,372550%
	0,327940%
	0,327331%
	0,294541%
	40,5%
	40,5%
	46,0%
	46,1%
	51,2%

	TRT 2
	1.686.453.594,47
	0,218920%
	0,414905%
	0,414784%
	0,365117%
	0,364439%
	0,366147%
	52,8%
	52,8%
	60,0%
	60,1%
	59,8%

	TRT 3
	1.334.392.712,49
	0,173219%
	0,380315%
	0,380204%
	0,334678%
	0,334056%
	0,304548%
	45,5%
	45,6%
	51,8%
	51,9%
	56,9%

	TRT 4
	1.028.410.303,82
	0,133499%
	0,271745%
	0,271666%
	0,239136%
	0,238692%
	0,221065%
	49,1%
	49,1%
	55,8%
	55,9%
	60,4%

	TRT 5
	744.344.711,24
	0,096624%
	0,235301%
	0,235233%
	0,207065%
	0,206680%
	0,184667%
	41,1%
	41,1%
	46,7%
	46,8%
	52,3%

	TRT 6
	530.610.699,40
	0,068879%
	0,173432%
	0,173382%
	0,152620%
	0,152336%
	0,136461%
	39,7%
	39,7%
	45,1%
	45,2%
	50,5%

	TRT 7
	275.964.623,92
	0,035823%
	0,087418%
	0,087393%
	0,076928%
	0,076785%
	0,069410%
	41,0%
	41,0%
	46,6%
	46,7%
	51,6%

	TRT 8
	383.598.477,00
	0,049795%
	0,115213%
	0,115180%
	0,101388%
	0,101200%
	0,091173%
	43,2%
	43,2%
	49,1%
	49,2%
	54,6%

	TRT 9
	681.611.934,66
	0,088481%
	0,131673%
	0,131635%
	0,115872%
	0,115657%
	0,150370%
	67,2%
	67,2%
	76,4%
	76,5%
	58,8%

	TRT 10
	382.158.494,43
	0,049608%
	0,118556%
	0,118521%
	0,104329%
	0,104135%
	0,094278%
	41,8%
	41,9%
	47,5%
	47,6%
	52,6%

	TRT 11
	320.689.733,02
	0,041629%
	0,080659%
	0,080636%
	0,070980%
	0,070848%
	0,066021%
	51,6%
	51,6%
	58,6%
	58,8%
	63,1%

	TRT 12
	474.032.308,36
	0,061534%
	0,142164%
	0,142123%
	0,125105%
	0,124872%
	0,114128%
	43,3%
	43,3%
	49,2%
	49,3%
	53,9%

	TRT 13
	303.129.232,47
	0,039349%
	0,076936%
	0,076914%
	0,067704%
	0,067578%
	0,067578%
	51,1%
	51,2%
	58,1%
	58,2%
	58,2%

	TRT 14
	228.621.962,64
	0,029678%
	0,071770%
	0,071749%
	0,063158%
	0,063041%
	0,057479%
	41,4%
	41,4%
	47,0%
	47,1%
	51,6%

	TRT 15
	1.088.024.297,74
	0,141237%
	0,249272%
	0,249200%
	0,219360%
	0,218952%
	0,255194%
	56,7%
	56,7%
	64,4%
	64,5%
	55,3%

	TRT 16 
	161.017.718,65
	0,020902%
	0,029946%
	0,029937%
	0,026353%
	0,026304%
	0,042882%
	69,8%
	69,8%
	79,3%
	79,5%
	48,7%

	TRT 17
	212.429.732,45
	0,027576%
	0,042817%
	0,042805%
	0,037679%
	0,037609%
	0,049317%
	64,4%
	64,4%
	73,2%
	73,3%
	55,9%

	TRT 18 
	378.264.194,33
	0,049103%
	0,056455%
	0,056439%
	0,049680%
	0,049588%
	0,077174%
	87,0%
	87,0%
	98,8%
	99,0%
	63,6%

	TRT 19 
	165.467.321,30
	0,021479%
	0,042869%
	0,042857%
	0,037725%
	0,037655%
	0,034738%
	50,1%
	50,1%
	56,9%
	57,0%
	61,8%

	TRT 20
	126.003.516,36
	0,016357%
	0,030556%
	0,030547%
	0,026889%
	0,026839%
	0,029098%
	53,5%
	53,5%
	60,8%
	60,9%
	56,2%

	TRT 21
	193.633.817,11
	0,025136%
	0,044093%
	0,044080%
	0,038802%
	0,038730%
	0,041892%
	57,0%
	57,0%
	64,8%
	64,9%
	60,0%

	TRT 22
	108.704.005,17
	0,014111%
	0,019608%
	0,019602%
	0,017255%
	0,017223%
	0,029751%
	72,0%
	72,0%
	81,8%
	81,9%
	47,4%

	TRT 23
	233.188.625,83
	0,030270%
	0,038991%
	0,038980%
	0,034312%
	0,034248%
	0,049215%
	77,6%
	77,7%
	88,2%
	88,4%
	61,5%

	TRT 24
	172.786.519,29
	0,022430%
	0,041820%
	0,041808%
	0,036802%
	0,036733%
	0,044404%
	53,6%
	53,6%
	60,9%
	61,1%
	50,5%

\1 DLP = Despesa Líquida com Pessoal;
\2 RCL do 2º quadrimestre de 2018 de R$ 770.352.095.045 publicada pela Portaria-STN 637, de 19/9/2018;
\3 ATO SEOF.GDGCA.GP.TST 239/2005;
\4 ATO CONJ TST/CSJT 1/2007;
\5 ATO CONJ TST/CSJT 30/2013.
77.	Importante lembrar que a LRF, art. 22, parágrafo único impõe as seguintes vedações ao Poder ou órgão que houver ultrapassado o limite prudencial:
I - concessão de vantagem, aumento, reajuste ou adequação de remuneração a qualquer título, salvo os derivados de sentença judicial ou de determinação legal ou contratual, ressalvada a revisão prevista no inciso X do art. 37 da Constituição;
II - criação de cargo, emprego ou função;
III - alteração de estrutura de carreira que implique aumento de despesa;
IV - provimento de cargo público, admissão ou contratação de pessoal a qualquer título, ressalvada a reposição decorrente de aposentadoria ou falecimento de servidores das áreas de educação, saúde e segurança;
V - contratação de hora extra, salvo no caso do disposto no inciso II do § 6º do art. 57 da Constituição e as situações previstas na lei de diretrizes orçamentárias.
78.	A despeito de o TRT 18 ter superado o limite prudencial fixado pela Lei de Responsabilidade Fiscal, não houve, até o presente momento, quaisquer implicações jurídicas para o órgão ou os gestores. Isso porque o Tribunal de Contas da União ainda não deliberou acerca da legalidade do Ato Conjunto TST/CSJT 12, de 1º/7/2015, que redistribuiu os limites de despesa com pessoal da Justiça do Trabalho entre seus tribunais regionais, conferindo maior limite para aqueles com dificuldade e reduzindo os daqueles com maior folga.
79.	A propósito, a matéria deverá ser analisada no bojo do processo TC Processo 036.541/2018-4 (rel. Ministro Raimundo Carreiro) , com vistas a verificar e discutir o cumprimento dos limites de despesa com pessoal no âmbito do Poder Judiciário, consoante determinação expressa do subitem 9.5 do Acórdão 553/2017-TCU-Plenário (rel. do Min. José Múcio) .
80.	Cumpre reafirmar que a realocação dos limites entre os tribunais regionais do trabalho ignorou o critério fixado no § 1º do art. 20 da Lei de Responsabilidade Fiscal, subvertendo a lógica estabelecida pela lei para limitar os gastos com pessoal no setor público, segundo a qual o parâmetro legal limita a despesa, e não o limite se amolda à despesa.
81.	Os órgãos da Justiça Eleitoral, por sua vez, não extrapolaram nenhum dos limites de despesa de pessoal previstos na LRF. Seu enquadramento foi constatado considerando a despesa líquida de pessoal do 2º quadrimestre de 2018 em relação aos limites fixados tanto na LRF quanto nos normativos do CNJ e do Tribunal Superior Eleitoral (TSE) , conforme pode ser verificado no Anexo III a este relatório.
82.	Em síntese, os dados apresentados pelos 63 órgãos que integram o Poder Judiciário permitem concluir que, considerando os limites definidos conforme os critérios estabelecidos na LRF e nas resoluções do CNJ para as despesas de pessoal do 2º quadrimestre de 2018, tem-se que o Tribunal Regional Federal da 4ª Região ultrapassa o limite de alerta (90% do limite legal) fixado originalmente pela LRF (90,9%) e pela Resolução-CNJ 5/2005 (91,0%) . O Tribunal Regional do Trabalho da 18ª Região, por sua vez, extrapola o limite prudencial, definido como 95% do limite estabelecido pela Res. CNJ 26/2006/Ato Conjunto TST/CSJT 1/2007 e pela Res. CNJ 177/2013/Ato Conjunto TST/CSJT  30/2013, ambas referendadas pelo TCU.
83.	Há, além disso, a situação peculiar do CNJ: criado após a edição da LRF, por força da Emenda Constitucional 45/2004, esse Conselho, mediante resolução, fixou um limite para si próprio e, posteriormente, por outra resolução, triplicou seu limite inicial. Nota-se, por oportuno, que as despesas de pessoal do CNJ seriam facilmente absorvidas pelo limite do Supremo Tribunal Federal.
84.	Enfim, essas recorrentes alterações dos limites de despesa de pessoal, promovidas por atos infralegais, ao arrepio da Constituição e da Lei de Responsabilidade Fiscal, acabaram por subverter a lógica estabelecida pela Lei para limitar os gastos de pessoal no setor público, segundo a qual a despesa deve se amoldar ao limite, e não o limite à despesa.
VII.2.	Propostas de Determinação Constantes no TC Processo 018.119/2018-2 (RGF do 1º quadrimestre de 2018) 
85.	Na instrução referente ao acompanhamento dos RGFs do 1º quadrimestre de 2018, verificou-se duas situações irregulares que, após manifestação dos gestores, culminaram em propostas de determinação aos órgãos fiscalizados.
86.	A primeira determinação referiu-se ao cálculo da Receita Corrente Líquida. Neste cálculo apurou-se que estavam sendo incluídas, no conjunto de deduções referentes às transferências constitucionais e legais, os valores executados nas ações ‘00QR - Apoio Financeiro da União aos Entes Federativos que recebem o FPM’ e ‘0E25 - Transferência a Estados, Distrito Federal e Municípios para compensação das exportações - Auxílio Financeiro aos Estados, ao Distrito Federal e aos Municípios para o Fomento das Exportações’; que não se tratavam de repartição de receita, em desacordo com o determinado item 9.2.1 do Acórdão 476/2003-TCU-Plenário. Assim sendo, foi proposto o seguinte encaminhamento:
g) determinar à STN que, no cálculo da RCL, a partir do exercício de 2018, exclua das deduções referentes às transferências constitucionais e legais, as ações ‘00QR - Apoio Financeiro da União aos Entes Federativos que recebem o FPM’ e ‘0E25 - Transferência a Estados, Distrito Federal e Municípios para compensação das exportações - Auxílio Financeiro aos Estados, ao Distrito Federal e aos Municípios para o Fomentos das Exportações’ e respectivos valores, por não se tratarem de repartição de receita, em cumprimento ao Acórdão 476/2003-TCU-Plenário, fazendo as republicações necessárias e informando-as ao TCU, no prazo de trinta dias contados da ciência do acórdão que vier a ser adotado por este Tribunal; (itens 11 a 34) 
87.	A segunda determinação tratou da análise das portarias que regulam o funcionamento do Siconfi (Portaria STN 896/2017 para o exercício de 2018) , esse sistema, por sua vez, subsidia a verificação dos requisitos da LRF para concessão de transferência voluntária (Portaria Interministerial MPOG/MF/CGU 451) . Nessa análise, a equipe verificou que, a partir do exercício de 2018, o Poder Executivo deixou de solicitar dos órgãos o atestado de publicação do RGF e do RREO; considerando suficiente a alimentação dos dados no Siconfi.
88.	A equipe de auditoria, no entanto, considerou que a alimentação do Siconfi não era suficiente para suprir a publicação do RGF e do RREO por dois motivos: o caráter oficial dos relatórios e a exigibilidade de assinatura dos responsáveis do RGF. Diante dessa análise, houve as seguintes propostas de determinação:
e) firmar entendimento de que a divulgação do Relatório Resumido de Execução Orçamentária (RREO) e do Relatório de Gestão Fiscal no Siconfi não exime os órgãos e poderes federais da obrigação de publicar esses relatórios no Diário Oficial da União de acordo com a exigência prevista nos arts. 52, e 55, § 2º, da Lei de Responsabilidade Fiscal; (itens 38 a 82) 
f) determinar que, no prazo de noventa dias contados do acórdão, o Ministério da Economia, em conjunto com Ministério da Transparência, Fiscalização e Controladoria-Geral da União, alterem a sistemática de recebimento de informações pelo Siconfi e adequem a Portaria Interministerial MPOG/MF/CGU 451, de 18 de dezembro de 2017, de forma a atender os requisitos legais de publicação dos relatórios em órgãos oficiais dos entes, fundamentados no art. 37 da Constituição e nos arts. 51, 52, e 55 da LRF, além de assegurar o cumprimento dos requisitos de assinaturas dos responsáveis estabelecidos no art. 54 da LRF em relação ao RGF, informando de imediato a este Tribunal as providências adotadas; (itens 38 a 82) 
89.	Como estas propostas ainda não foram julgadas, a situação verificada no primeiro quadrimestre se repete no segundo.
VIII.	CONCLUSÃO
90.	Todos os Poderes e órgãos cumpriram as exigências de publicação e encaminhamento ao TCU dos Relatórios de Gestão Fiscal do 2º quadrimestre de 2018, em cumprimento aos arts. 54 e 55 da LRF e ao inciso I do art. 5º da Lei 10.028/2000 (Lei de Crimes Fiscais) . (item 3) 
91.	A receita corrente líquida calculada e publicada pela STN (Portaria-STN 637/2018) alcançou, no 2º quadrimestre de 2018, o montante de R$ 770,4 bilhões (item 7) . A verificação da aderência da metodologia de apuração da receita corrente líquida do período evidenciou uma divergência entre o valor divulgado e aquele aferido segundo a metodologia da STN nos grupos de dedução da receita bruta ‘Contribuição para o Custeio das Pensões Militares’ e ‘Contribuição para o Programa de PIS/PASEP’ (item 8) . A discrepância se deu em razão de a metodologia publicada pela STN não contemplar códigos de natureza de receita orçamentária recém-criados pela Secretaria de Orçamento Federal em meados de maio de 2018 (item 9) .
92.	Por ocasião da publicação do Demonstrativo da Receita Corrente Líquida do 3º quadrimestre de 2018 (Portaria-STN 50/2019) , constatou-se que a metodologia havia sido atualizada de modo a contemplar os códigos de natureza de receita orçamentária recém-criados. A retificação da metodologia de apuração da RCL divulgada na Portaria-STN 637/2018, segundo a STN, será retificada por ocasião da publicação do Demonstrativo da Receita Corrente Líquida do 1º quadrimestre de 2019. (itens 8 a 12) 
93.	Todos os órgãos divulgaram seus RGFs no Siconfi, conforme estabelecido no art. 136 da Lei 13.473/2017 - LDO 2018. (itens 21 a 23) 
94.	Após a análise das despesas com pessoal, realizada no capítulo V, verificou-se que não houve, na esfera federal, nenhum órgão que tenha infringido os limites vigentes previstos no § 1º do art. 20 da Lei de Responsabilidade Fiscal (item 25) , ressalvando-se que foram considerados como limites dos órgãos da Justiça do Trabalho aqueles fixados no Ato Conjunto TST/CSJT 12/2015, cujo mérito há de ser analisado no bojo do processo TC Processo 036.541/2018-4, com vistas a verificar e discutir o cumprimento dos limites de despesa com pessoal no âmbito do Poder Judiciário, fixados na forma da Lei Complementar 101/2000, consoante determinado no subitem 9.5 do Acórdão 553/2017-TCU-Plenário. (item 82) 
95.	Em relação ao 1º quadrimestre de 2018, o saldo da Dívida Consolidada diminuiu R$ 80 bilhões (ou 1,5%) , tendo contribuído para esse valor o aumento de R$ 132,1 bilhões na Dívida Mobiliária e a queda de R$ 208,7 bilhões no saldo das operações de equalização cambial. Essa queda foi compensada pela menor diminuição do saldo de deduções, que reduz o saldo da Dívida Consolidada Líquida considerada para fins de avaliação do cumprimento do limite proposto. Em vista disso, houve uma pequena melhora nos resultados do 2º em relação aos números do 1º quadrimestre, ainda que a situação fiscal, quando mensurada pelos indicadores de DCL e DM sobre RCL, continue preocupante.
96.	É importante ressaltar, adicionalmente, que foi ultrapassado o limiar para o alerta a que se refere o inciso III do § 1º do art. 59 da LRF, referente às Dívida Consolidada Líquida e Dívida Mobiliária em proporção da RCL, uma vez que esses parâmetros fiscais alcançaram, respectivamente, 392,8% e 719,4% da receita corrente líquida, enquanto o artigo referido determina o alerta quando os percentuais ultrapassarem, respectivamente, 315% e 585% (equivalentes a 90% dos limites ainda não aprovados pelo Congresso Nacional) .
97.	Sob a perspectiva da formalidade do cumprimento do limite da dívida consolidada líquida proposto ao Senado Federal, pode-se dizer que a União não está dentro do parâmetro fiscal proposto (item 39) . No que se trata da dívida mobiliária, a União também não se encontra dentro do parâmetro fiscal proposto ao Congresso Nacional (item 39) . Com relação às operações de crédito e garantias e contragarantias, a União está dentro dos parâmetros fiscais aprovados na Resolução do Senado Federal 48/2007 (itens 43 a 47) .
98.	Há diferenças entre os valores registrados no Siafi e publicados no RGF referentes às garantias concedidas e às contragarantias recebidas, respectivamente, nos montantes de R$ 20,2 bilhões a menor e de R$ 2,6 bilhões a maior. Para assegurar confiabilidade aos valores registrados no Siafi e publicados no RGF é necessário que a STN atualize tempestivamente os saldos dos contratos garantidos (itens 48 a 62) .
99.	Em cumprimento à determinação do subitem 9.4 do Acórdão 553/2017-TCU-Plenário, no 2º quadrimestre de 2018, todos os 63 órgãos compreendidos no limite de despesa com pessoal do Poder Judiciário encaminharam e publicaram o ‘Demonstrativo dos Limites de Despesa com Pessoal em Cumprimento ao Acórdão 553/2017-TCU-Plenário. Item 9.4’ (item 70) .
100.	Na análise dos demonstrativos recepcionados em atendimento ao Acórdão 553/2017-TCU-Plenário, considerou-se tanto os limites originalmente definidos segundo os critérios da Lei Complementar 101/2000, quanto aqueles resultantes das alterações promovidas por atos do Conselho Nacional de Justiça e da Justiça do Trabalho, denominando-se limites históricos de despesa com pessoal aqueles não mais em vigor. O estudo desses limites é relevante para uma ação planejada e transparente da gestão fiscal; nesse sentido, foi proposto informar os achados relevantes aos dirigentes máximos dos respectivos órgãos do Poder Judiciário (itens 72 a 73) .
101.	Considerando a despesa líquida de pessoal dos órgãos do Poder Judiciário no 2º quadrimestre de 2018, o Tribunal Regional Federal da 4ª Região ultrapassa o limite de alerta fixado originalmente pela LRF (90,9%) e pela Resolução-CNJ 5/2005 (91,0%) . O Tribunal Regional do Trabalho da 18ª Região, por sua vez, extrapola o limite prudencial definido como 95% dos limites fixados pelas Resoluções-CNJ 26/2006 e 177/2013, acompanhadas, respectivamente, dos Atos Conjuntos TST/CSJT 1/2007 (98,8%) e 177/2013 (99,0%) . Já o CNJ excedeu o limite máximo por ele mesmo fixado em 2005 por ocasião de sua criação (itens 70 a 88) .
102.	Na instrução referente ao acompanhamento dos RGFs do 1º quadrimestre de 2018 verificou-se duas situações irregulares que, após manifestação dos gestores, culminaram em propostas de determinação aos órgãos fiscalizados. A primeira proposta referiu-se ao cálculo da Receita Corrente Líquida e segunda proposta versou sobre a alimentação de dados no Siconfi e sobre a adequação da Portaria Interministerial MPOG/MF/CGU 451, que regulamenta a concessão de transferências voluntárias. Como estas propostas ainda não foram julgadas, a situação verificada no primeiro quadrimestre se repetiu no segundo.
IX.	PROPOSTA DE ENCAMINHAMENTO
137.	Tendo em vista a análise realizada sobre os demonstrativos do Relatório de Gestão Fiscal em exame, propõe-se ao Tribunal de Contas da União:
	a) considerar atendidas as exigências de publicação e encaminhamento ao TCU dos Relatórios de Gestão Fiscal pelos Poderes e órgãos relacionados no art. 20 da Lei Complementar 101/2000, correspondentes ao 2º quadrimestre do exercício de 2018, em obediência aos arts. 54 e 55 da referida Lei Complementar, bem como ao inciso I do art. 5º da Lei 10.028/2000; (item 3) 
	b) considerar atendida a exigência de disponibilização dos Relatórios de Gestão Fiscal do 2º quadrimestre de 2018 no Sistema de Informações Contábeis e Fiscais do Setor Público Brasileiro por parte dos Poderes e órgãos relacionados no art. 20 da Lei Complementar 101/2000; (itens 21 a 23) 
	c) considerar cumpridos, no 2º quadrimestre do exercício de 2018, os limites prudencial e máximo vigentes da despesa com pessoal pelos Poderes e órgãos federais relacionados no art. 20 da Lei Complementar 101/2000 (item 25) , ressalvando que foram considerados como limites dos órgãos da Justiça do Trabalho aqueles fixados no Ato Conjunto TST/CSJT 12/2015 cujo mérito há de ser analisado no bojo do processo TC Processo 036.541/2018-4 (rel. Ministro Raimundo Carreiro) , com vistas a verificar e discutir o cumprimento dos limites de despesa com pessoal no âmbito do Poder Judiciário, consoante determinação expressa do subitem 9.5 do Acórdão 553/2017-TCU-Plenário (rel. do Min. José Múcio) ; (item 82) 
	d) considerar o nível de endividamento da União incompatível com o limite da dívida consolidada líquida constante do Projeto de Resolução do Senado 84/2007, uma vez que, no 2º quadrimestre de 2018, esse parâmetro fiscal alcançou 392,8% da receita corrente líquida, índice superior ao limite proposto de 350%; (itens 39 a 41) 
	e) considerar o nível de endividamento da União incompatível com o limite da dívida mobiliária constante do Projeto de Lei da Câmara 54/2009, uma vez que, no 2º quadrimestre de 2018, esse parâmetro fiscal alcançou 719,4% da receita corrente líquida, índice superior ao limite proposto de 650%; (itens 39 e 41) 
	f) considerar atendidos os limites previstos na Resolução do Senado Federal 48/2007, para o montante de operações de crédito contraídas (item 39 a 43) e de garantias concedidas pela União; (item 48 a 62) 
	g) determinar à Secretaria do Tesouro Nacional, a partir da publicação do Acórdão que vier a ser proferido referente ao presente relatório, que atualize tempestivamente os saldos dos contratos garantidos, na forma dos arts. 48, caput, e 50, inciso II da Lei Complementar 101/2000, para que o Siafi reflita com fidedignidade os saldos das garantias e das contragarantias da União; (itens 57 a 59) 
	h) atestar, em relação à determinação contida no subitem 9.4 do Acórdão 553/2017-TCU-Plenário, a publicação e o recebimento dos demonstrativos dos limites de despesa com pessoal relativos ao 2º quadrimestre de 2018; (item70) 
	i) informar, considerando a análise dos limites históricos com a despesa de pessoal realizada no 2º quadrimestre de 2018 e a sua relevância para uma ação planejada e transparente da gestão fiscal:
	i.1) ao Presidente do Conselho da Justiça Federal e ao Presidente do Tribunal Regional Federal da 4ª Região que esse órgão da Justiça Federal ultrapassa o limite de alerta fixado originalmente pela LRF (90,9%) e pela Resolução-CNJ 5, de 16/8/2005 (91,0%) ; (item 77) 
	i.2) ao Presidente do Conselho Superior da Justiça do Trabalho, bem como ao Presidente do Tribunal Regional do Trabalho da 18ª Região, que esse órgão da Justiça do Trabalho extrapola o limite prudencial definido como 95% dos limites máximos estabelecidos pela Resolução-CNJ 26, de 5/12/2006/Ato Conjunto TST/CSJT 1, de /2007 (98,8%) e pela Resolução-CNJ 177, de 6/8/2013/Ato Conjunto TST/CSJT 30, de /2013 (99,0%) ; (itens 78 a 79) 
	i.3) ao Presidente do Conselho Nacional de Justiça que esse Conselho ultrapassa os limites máximos fixados nas Resoluções-CNJ 5, de 16/8/2005, e 26, de 5/12/2006, e que as despesas de pessoal desse Conselho podem ser absorvidas pelo limite de despesa com pessoal do Supremo Tribunal Federal, sem que essa Corte Suprema incorra em violações aos dispositivos da Lei Complementar 101/2000 atinentes aos limites das despesas com pessoal; (itens 75 a 76) 
	j) encaminhar cópia do acórdão que vier a ser proferido à Comissão Mista de Planos, Orçamentos Públicos e Fiscalização do Congresso Nacional, à Secretaria do Tesouro Nacional e à Secretaria de Orçamento Federal, informando-lhes que o inteiro teor da deliberação poderá ser consultado no Portal do TCU (www.tcu.gov.br/acordaos) ;
	k) encerrar o presente processo, com fulcro no art. 169, inciso V, do Regimento Interno do Tribunal de Contas da União.”
	É o relatório.

não há.

Não atuou.

ACOMPANHAMENTO. RELATÓRIOS DE GESTÃO FISCAL REFERENTES AO 2º QUADRIMESTRE DE 2018. AÇÕES PREVISTAS EM DISPOSITIVOS CONSTANTES DA LEGISLAÇÃO PÁTRIA (LEI DE RESPONSABILIDADE FISCAL, LEI DE CRIMES FISCAIS E LEI DE DIRETRIZES ORÇAMENTÁRIAS). CUMPRIMENTO DA MAIOR PARTE DOS LIMITES FIXADOS E DAS EXIGÊNCIAS LEGAIS. CIÊNCIAS. ARQUIVAMENTO.

RELATÓRIO DE ACOMPANHAMENTO (RACOM)

Secretaria de Macroavaliação Governamental - Semag.

Este processo cuida de acompanhamento efetuado pela Secretaria de Macroavaliação Governamental - Semag referente aos relatórios de gestão fiscal - RGFs emitidos pelos titulares dos poderes e órgãos autônomos da União no 2º quadrimestre de 2018.
2.	A equipe de fiscalização analisou o cumprimento de disposições da Lei Complementar 101/2000 (Lei de Responsabilidade Fiscal - LRF) , da Lei 10.028/2000 (Lei de Crimes Fiscais - LCF) e da Lei 13.473/2017 (Lei de Diretrizes Orçamentárias - LDO para 2018) relativas à publicidade e ao envio/disponibilização dos relatórios e à apuração dos seguintes parâmetros fiscais: receita corrente líquida - RCL, despesa com pessoal e endividamento público (dívida consolidada líquida - DCL, dívida mobiliária - DM, operações de crédito, garantias concedidas e contragarantias recebidas pela União) .
3.	Também foi objeto de avaliação o cumprimento de comando constante do Acórdão 553/2017-TCU-Plenário (da relatoria do ministro José Múcio Monteiro) que tratou dos RGFs do 2º quadrimestre de 2015.
II
4.	As exigências de publicação e encaminhamento ao TCU dos RGFs foram cumpridas por todos os entes, em obediência aos arts. 54 e 55 da LRF e ao art. 5º, inciso I, da LCF. Além disso, os relatórios foram disponibilizados no Sistema de Informações Contábeis e Fiscais do Setor Público Brasileiro - Siconfi, em atendimento ao art. 136 da LDO 2018.
III
5.	A RCL calculada e publicada pela Secretaria do Tesouro Nacional - STN alcançou no 2º quadrimestre de 2018 o valor de R$ 770,4 bilhões (Portaria-STN 637/2018) , apresentando um acréscimo nominal de cerca de 5,3% e real (a preços de agosto de 2018) de 2,2% em relação ao 2º quadrimestre de 2017, conforme dados extraídos do Gráfico 1 do relatório da fiscalização.
6.	Na análise desse parâmetro, a unidade técnica constatou divergência entre o valor divulgado e aquele aferido segundo a metodologia da STN nos grupos de dedução da receita bruta “Contribuição para o Custeio das Pensões Militares” e “Contribuição para o Programa de PIS/PASEP”, em decorrência do fato de a metodologia publicada não contemplar códigos de natureza de receita orçamentária recém-criados pela Secretaria de Orçamento Federal - SOF em meados de maio de 2018.
7.	Contudo, foi verificado que esses códigos foram incluídos no demonstrativo da RCL do 3º quadrimestre de 2018 (Portaria-STN 50/2019) e que, segundo a STN, a retificação da metodologia divulgada na Portaria-STN 637/2018 será feita por ocasião da publicação do demonstrativo da RCL do 1º quadrimestre de 2019, situação que deverá ser acompanhada pela Semag.
8.	Sobre o assunto, cabe ainda ressaltar que neste processo a equipe de fiscalização identificou a mesma divergência apontada no TC Processo 018.119/2018-2, relativo aos RGFs do 1º quadrimestre de 2018, entre os valores divulgados pela STN e os calculados pela equipe quanto ao grupo de dedução “Transferências Constitucionais e Legais”, pertinentes às ações de governo “0E25 - Transferência a Estados, Distrito Federal e Municípios para Compensação das Exportações - Auxílio Financeiro aos Estados” e “00QR - Apoio Financeiro da União aos Entes Federativos que Recebem o FPM”.
9.	Assim, como o ponto está sendo tratado naquele processo, não é oportuno estender a análise no âmbito destes autos.
IV
10.	Quanto à despesa com pessoal, a unidade técnica indicou que a relação entre a despesa líquida com pessoal da União e a receita corrente líquida manteve no 2º quadrimestre de 2018 o mesmo percentual observado desde o 3º quadrimestre de 2017 (35%) , consoante os dados apresentados no gráfico 2 do relatório.
11.	Nesse contexto, constatou que todos os entes respeitaram os limites prudencial, máximo e de alerta fixados nos termos da LRF (arts. 20, § 1º, 22, parágrafo único, e 59, §1º, inciso II) , com a ressalva de que foram considerados como limites dos órgãos da Justiça do Trabalho os fixados no Ato Conjunto TST/CSJT 12/2015, cuja legalidade será analisada no TC Processo 036.541/2018-4 (relator o ministro Raimundo Carreiro) , conforme determinado no subitem 9.5 do Acórdão 553/2017-TCU-Plenário.
12.	Além disso, do mesmo modo como procedeu nos processos referentes aos RGFs de 2017, a Semag avaliou neste feito as medidas adotadas para cumprir o subitem 9.4 do citado acórdão, do seguinte teor:
“9.4 determinar aos órgãos do Poder Judiciário referidos no Art. 92 da Constituição Federal, para fins de cumprimento dos arts. 54 e 55 da Lei Complementar 101/2000, que reelaborem e republiquem os relatórios de gestão fiscal, desde o segundo quadrimestre de 2015, e passem a publicar os seguintes, neles registrando em colunas separadas o limite original a que estão sujeitos nos estritos termos do art. 20, §§ 1º e 2º, da mesma lei complementar, bem assim os limites alterados pelos atos administrativos do Conselho Nacional de Justiça e do Conselho Superior da Justiça do Trabalho;”
13.	A unidade técnica identificou que todos os 63 órgãos compreendidos no limite de despesa com pessoal do Poder Judiciário encaminharam e publicaram os demonstrativos a que se refere o subitem 9.4 da deliberação quanto ao 2º quadrimestre de 2018.
14.	Após a análise dos dados daqueles demonstrativos, a Semag verificou, à vista tanto dos limites vigentes quanto dos históricos (não mais em vigor) , que:
	a) o Conselho Nacional de Justiça extrapolou os limites máximos fixados pelas Resoluções-CNJ 5/2005 (150,9%) e 26/2006 (150,9%) , sem maiores consequências, pois: i) o órgão, ao prever significativo aumento de gastos, editou outra norma em 2013 quase triplicando o limite que havia estabelecido inicialmente; ii) sua despesa de pessoal poderia ser incorporada à do Supremo Tribunal Federal sem que a Suprema Corte incorresse em descumprimento dos limites previstos na legislação vigente;
	b) o Tribunal Regional Federal da 4ª Região ultrapassou o limite de alerta previsto no art. 59, § 1º, inciso II, da LRF, definido como 90% do limite máximo fixado pela LRF (90,9%) e pela Resolução-CNJ 5/2005 (91,0%) ; 
	c) o Tribunal Regional do Trabalho da 18ª Região, apesar de conformar-se aos limites originalmente fixados pela LRF e pela Resolução-CNJ 5/2005/Ato SEOF.GDGCA.GP.TST 239/2005, extrapolou o limite prudencial previsto no art. 22, parágrafo único, da LRF, definido como 95% do limite máximo fixado pela Resolução-CNJ 26/2006/Ato Conjunto TST/CSJT 1/2007 (98,8%) e pela Resolução-CNJ 177/2013/Ato Conjunto TST/CSJT 30/2013 (99,0%) ; e
	d) os órgãos da Justiça Eleitoral observaram os limites de despesa de pessoal previstos na LRF e nos normativos do Conselho Nacional de Justiça e do Tribunal Superior Eleitoral.
15.	Nesse ponto, mesmo que a unidade técnica tenha afirmado que as recorrentes alterações dos limites de despesa de pessoal feitas por atos infralegais contrariam a Constituição de 1988 e a LRF e subvertem a lógica estabelecida para limitar os gastos com pessoal no setor público, “segundo a qual a despesa deve se amoldar ao limite, e não o limite à despesa”, entendo, em consonância com as deliberações contidas nos Acórdãos 2.604 e 2.784/2017 e 883/2018 - Plenário (da relatoria do ministro Vital do Rêgo) , que não se deve firmar juízo sobre a questão nem adotar, neste caso, a medida proposta na alínea “i” do item 137 do relatório da fiscalização.
16.	Isso porque o assunto, como dito, está pendente de avaliação no processo específico autuado em atendimento ao subitem 9.5 do Acórdão 553/2017-TCU-Plenário (TC Processo 036.541/2018-4) , por meio do qual o TCU determinou que, preliminarmente, fosse efetuada a oitiva dos conselhos, tribunais e demais órgãos federais pertinentes, entre eles o Ministério da Fazenda (atual Ministério da Economia) .
V
17.	A respeito do endividamento público, segundo observado em outros processos análogos a este (TC Processo 004.090/2018-7, referente ao 3º quadrimestre de 2017, por exemplo) , os limites de 350% e 650% da RCL propostos, respectivamente, ao Senado Federal (art. 3º do Projeto de Resolução do Senado 84/2007) e ao Congresso Nacional  (art. 2º do Projeto de Lei da Câmara 54/2009) têm sido levados em conta como parâmetros para verificação das dívidas consolidada líquida (DCL) e mobiliária (DM) da União, ante a falta de regulamentação desse assunto por aqueles órgãos.
18.	Considerando que, ao final do 2º quadrimestre de 2018, a DCL e a DM atingiram, respectivamente, os montantes de R$ 3.025,6 e R$ 5.542,1 bilhões, calculou-se que essas dívidas alcançaram os percentuais de 392,8% e 719,4% da RCL (R$ 770,4 bilhões) , respectivamente. 
19.	Ainda que esses percentuais tenham sido menores do que o saldo do quadrimestre anterior (414,1% e 727,5%) , os dados revelam que os parâmetros de referência não foram alcançados, o que confirma ser a situação fiscal preocupante.
20.	Apesar disso, concordo que não é possível a este Tribunal efetuar o alerta previsto na LRF, quando se ultrapassam 90% dos limites para tais dívidas (art. 59, § 1º, inciso III, da LRF) em face da não aprovação dos projetos que buscaram fixar os referidos limites.
21.	Especificamente quanto ao limite para a União contratar operações de crédito fixado pela Resolução do Senado Federal 48/2007 (60% da RCL por exercício financeiro) , não houve indicativo, a partir dos dados do 2º quadrimestre de 2018, de que o parâmetro não seria observado, uma vez que o valor bruto das operações contratadas até aquele quadrimestre ficou em torno de R$ 687 bilhões e que, deduzido o total de R$ 599 bilhões a título de amortização e refinanciamento da dívida e de aporte do Banco Central do Brasil, a diferença (cerca de R$ 88 bilhões) representou 11,4% da RCL (tabela 4 do relatório) .
22.	As garantias concedidas constantes do demonstrativo igualmente ficaram dentro desse limite de 60% (tabela 5 do relatório) . Entretanto, a equipe de fiscalização registrou, com base na Nota Técnica 5/2018/GECOD/COSCD/CODIV/SUDIP/STN/MF-DF, que existem diferenças entre os valores registrados no Siafi e os publicados no RGF referentes às garantias concedidas e às contragarantias recebidas, nos montantes de R$ 20,2 bilhões, a menor, e de R$ 2,6 bilhões, a maior, respectivamente.
23.	De acordo com o apurado, o valor correto do total das garantias concedidas a operações de crédito até o 2º quadrimestre de 2018 foi de R$ 270,4 bilhões, equivalente a 35,1% da RCL, e não aos 37,7% publicados no RFG. As contragarantias recebidas, por sua vez, foram de R$ 243,5 bilhões, correspondentes a 31,6% da RCL, e não aos 31,3% constantes do RFG.
24.	Diante desse cenário, de fato, é necessário que sejam adotadas medidas pela STN no sentido de atualizar tempestivamente os saldos dos contratos garantidos, de forma a assegurar a qualidade da informação contábil registrada no Siafi. Porém, em vez da determinação proposta pela unidade técnica, é devido dar ciência da situação à STN com o objetivo de evitar ocorrências futuras, consoante as disposições do art. 7º da Resolução TCU 265/2014.
25.	Por fim, é importante destacar as seguintes informações, extraídas do relatório da equipe de fiscalização sobre o quadrimestre avaliado:
	a) foram assinados contratos de garantias em operações de crédito externo efetuadas pela União no montante de US$ 900,75 milhões;
	b) houve a honra de dívidas pela União referentes a contratos de responsabilidade de estados e municípios no montante de R$ 2,1 bilhões; e
	c) o débito a ser recuperado pela União com o estado do Rio de Janeiro, em virtude da liquidação dos débitos inadimplidos por aquela unidade da Federação, já alcançava o total de R$ 6,2 bilhões ao final do quadrimestre.
VI
26.	Diante de todo o exposto, concluo por adotar a proposta de encaminhamento da Semag, com as ressalvas indicadas nos itens 15 e 24 desta peça.
	Nesses termos, voto por que o Colegiado aprove a minuta de acórdão que submeto a sua deliberação.
TCU, Sala das Sessões Ministro Luciano Brandão Alves de Souza, em 30 de abril de 2019.
ANA ARRAES 
Relatora